---
title: "Rと統計勉強会 第2回"
author: "Hisamitsu Takaya"
date: "2018/6/1"
output: html_document
---

# Rと統計の勉強会 第2回

### 統計の基礎

#### 統計の種類
- 記述統計
得られたデータの特徴をわかりやすく解釈する。
	- 代表値を用いる
	- グラフを描く
- 推計統計
得られたデータは極々限られたデータであり、そのデータの大本となる集団（母集団）が存在し、我々が見ているデータはそこからサンプリングされた集団（標本集団）のデータに過ぎない。
我々が知りたいのは母集団のパラメーターなので、標本集団のデータから母集団を推測する。
	- 推定
		- 点推定
		標本から求められる一つの値をもって母数を推定する。
		例）母平均、母分散
			- 不偏推定量
			- 一致推定量
		- 区間推定
		標本から母数が含まれる範囲を推定する。
		例）95%信頼区間
	- 検定（統計学的仮説検定）
	ある仮説に対して、それが正しいかどうかを統計学的に検証する。
	- ベイズ統計
ベイズの定理に基づく統計学。

#### 変数の種類
- 質的変数
  ＝カテゴリ変数  

  カテゴリーに分けることができる変数のこと。
  例）性別、血液型、病期

- 量的変数
連続的な数値として表される変数。
例）年齢、体重、腫瘍マーカー値、出血量

#### データの読み込み

（復習）Web上のデータを読み込む際は`read.csv()`関数を使って直接指定するか、`RCurl`パッケージでURLを取得してから読み込む。  
今回はGithubを使うので後者を用いる。

```{r}
#library(RCurl)
#url <- getURL("https://raw.githubusercontent.com/takayaan/R_stat/master/data01.csv")
#data <- read.csv(text=url)

data <- read.csv('~/github/R_stat/data01.csv')
# どんなデータかを確認
head(data)
```

### 記述統計
#### 1次元データ

- ヒストグラム

横軸に数値(度数)、縦軸に頻度を取りグラフ化したもの。
データの（度数）分布を見るためには必須。
```{r}
hist(data$score)
```

- 平均

全てのデータをサンプル数で割ったもの。  
母平均を$\mu$、標本平均を$\bar x$とすることが多い。
つまり、$n$個のサンプルのデータが$x_1,x_2,...,x_n$の時、$\bar x=\displaystyle \frac{1}{n}\sum_{i=1}^n{x_i}$

Rでは`mean()`関数で計算する。

```{r}
mean(data$score)
# 検算
sum(data$score)/length(data$score)
```
- 分散

データのばらつき度合いをみる値。平均偏差の二乗和の平均。
大きければデータ間のばらつきが大きく、逆に小さいとばらつきが小さいと考える。
母分散を$\sigma^2$、標本分散を$s^2$とすることが多い。
$n$個のサンプルのデータが$x_1,x_2,...,x_n$の時、$s^2=\displaystyle \frac{1}{n}\sum_{i=1}^n{(x_i-\bar x)}$
```{r}
var(data$score)
# 検算
m <- mean(data$score)
s <- 0
for(i in 1:length(data$score)){
	s <- s + (m - data$score[i])^2
	v <- s/length(data$score)
	}
v
```
統計の分野では、分散は主に不偏推定量である不偏分散ことが多い。
不偏分散：$\hat\sigma^2=\displaystyle \frac{1}{n-1}\sum_{i=1}^n{(x_i-\bar x)}$
```{r}
# 検算
v*length(data$score)/(length(data$score)-1)
```

- 標準偏差

分散の平方根。
母標準偏差を$\sigma$、標本標準偏差を$s$と表すことが多い。
```{r}
sd(data$score)
# 検算
sqrt(var(data$score))
```
- （偏差値）

- 中央値

データを大きさの順に並べたときに、真ん中にくる値。
```{r}
median(data$score)
# 検算
if(length(data$score) %% 2 == 0){
	(sort(data$score)[length(data$score)/2]+sort(data$score)[(length(data$score)/2)+1])/2
}else{
	sort(data$score)[(length(data$score)/2)+1]
}
```
- 最大・最小値

データの最小・最大値
```{r}
# 最小
min(data$score)
# 最大
max(data$score)

# 検算
sort(data$score)[1]
sort(data$score)[length(data$score)]
```
- 四分位数

データを大きさの順に並べたときに、小さい方から1/4にある値を第1四分位数、大きい方から1/4にある値を第3四分位数という。
```{r}
# 第1四分位数
quantile(data$score)[2]
# 第3四分位数
quantile(data$score)[4]
```
つまり中央値＝第2四分位数である。
- 箱ひげ図

中央値、四分位数、最大・最小値（・外れ値）を視覚的に表したグラフ。
```{r}
boxplot(data$score)
```

- クォンタイル値

データを大きさの順に並べたとき、小さい方から$q:(1-q)$に分割する値を$q$分位数という。
$q/100$分位数のことを特に$q$パーセンタイルという。
```{r}
# 60パーセンタイル値
quantile(data$score,0.6)
```
- 最頻値

データ内で最も頻繁に出現する値。
```{r}
names(which.max(table(data$score)))
```

--- 

#### 2次元データ  

Githubより、data02.csvを読み込んで下さい。

```{r echo=FALSE}
#url <- getURL("https://raw.githubusercontent.com/takayaan/R_stat/master/data02.csv")
#data02 <- read.csv(text=url)

data02 <- read.csv('~/github/R_stat/data02.csv')
```

```{r}
# データの確認
head(data02)
```

- 散布図

横軸と縦軸に2項目のデータを対応させてプロットしたグラフ。
$n$個のサンプルに2項目のデータ$(x_n,y_n)$が観測された時、(x_1,y_1),(x_2,y_2),...,(x_n,y_n)をプロットしたグラフ。
```{r}
plot(data02$math,data02$stat)
```

- 共分散

2つのデータ間の大まかな関係性を示す。
対応した2項目のデータの平均偏差の積の平均。
データ$x$と$y$の共分散を$s_{xy}=\displaystyle \frac{1}{n}\displaystyle \sum_{i=1}^n{(x_i-\bar x)(y_i-\bar y)}$
```{r}
cov(data02$math,data02$stat)
# 検算
mx <- mean(data02$math)
my <- mean(data02$stat)
s <- 0
for(i in 1:length(data02$math)){
	s <- s + (mx - data02$math[i])*(my - data02$stat[i])
	cov <- s/length(data$score)
	}
cov
```
分散と同じく不偏推定量は$n-1$で割る。
```{r}
# 検算
cov*length(data02$math)/(length(data02$mat)-1)
```
- （積率）相関係数

2つのデータ間の関係性を-1~1で表した尺度（共分散の正規化）。
共分散をそれぞれの標準偏差の積で割った値。
相関係数：$r=\displaystyle \frac{s_{xy}}{s_xs_y}$

```{r}
cor(data02$math,data02$stat)
```
相関係数は、0に近づくほど無相関で、1(-1)に近づくほど相関が高いと言える

---

#### クロス集計表  
  
|   |罹患|非罹患|
|:---:|:---:|:---:|
|曝露|$a$|$b$|
|非曝露|$c$|$d$|

  
Githubより、data03.csvを読み込んで下さい。
ただし、読み込みの際に`row.names=1`を`read.csv()`関数内に組み込んで下さい。
```{r echo=FALSE}
#url <- getURL("https://raw.githubusercontent.com/takayaan/R_stat/master/data03.csv")
#data03 <- read.csv(text=url,row.names=1)

data03 <- read.csv('~/github/R_stat/data03.csv', row.names=1)
```

```{r}
# データの確認
data03
```

- オッズ比

2群における、事象の起こりやすさの比。例えば、曝露群(exp)群と非曝露群(non-e)群での罹患(posi)と非罹患(nega)のオッズ比は、$\displaystyle \frac{a/b}{c/d}=\frac{ad}{bc}$
```{r}
or <- (data03[1,1]*data03[2,2])/(data03[1,2]*data03[2,1])
or
```
- 相対危険度

曝露群と非曝露群での罹患率の比。
つまり、$\displaystyle \frac{\frac{a}{a+b}}{\frac{c}{c+d}}$
```{r}
rr <- (data03[1,1]/sum(data03[1,]))/(data03[2,1]/sum(data03[2,]))
rr
```
- ファイ係数

行要素と列要素の関係性を示す指標。
一般的なファイ係数は、サンプルサイズを$n$とした時、$\phi=\displaystyle \sqrt\frac{\chi^2}{n}$となる。
2x2表の場合、ファイ係数：$\phi=\displaystyle \frac{ad-bc}{\sqrt{(a+b)(c+d)(a+c)(b+d)}}$である。
```{r}
phi <- ((data03[1,1]*data03[2,2])-(data03[1,2]*data03[2,1]))/
		sqrt(sum(data03[1,])*sum(data03[2,])*sum(data03[,1])*sum(data03[,2]))
```
これは、曝露群と非曝露群での罹患・非罹患をダミー変数化した2つのデータ群での相関係数に等しい。
```{r}
ex <- c(rep(1,sum(data03[1,])),rep(0,sum(data03[2,])))
pos <- c(rep(1,data03[1,1]),rep(0,data03[1,2]),rep(1,data03[2,1]),rep(0,data03[2,2]))
cor(ex,pos)
```
